【裁判字號】    97,訴,1590
【裁判日期】    980612
【裁判案由】    拆屋還地
【裁判全文】
臺灣桃園地方法院民事判決             97年度訴字第1590號
原      告
即反訴被告  財團法人台灣省私立八德殘障教養院
法定代理人  甲○○
訴訟代理人  陳宏瑄律師
被      告
即反訴原告  乙○○
上列當事人間請求拆屋還地事件，於民國98年5 月15日言詞辯論
終結，本院判決如下：
    主    文
被告應將坐落桃園縣中壢市○路段第五六七地號土地內如附圖一
所示編號A 部分面積一五○點三七平方公尺、B 部分面積一一八
點七二平方公尺、C 部分面積三二點八五平方公尺、D 部分面積
四五平方公尺土地上之地上物拆除，並將該部分土地交還原告。
被告應將坐落桃園縣中壢市○路段第五九一、五九二地號土地內
如附圖二所示編號E 部分面積二○點六六平方公尺土地上之地上
物拆除，並將該部分土地交還原告。
被告應將坐落桃園縣中壢市○路段第五九一、五九二、七八三、
七一一地號土地內如附圖二所示編號F 部分面積八三點二一之地
上物拆除，並將該部分土地交還原告。
訴訟費用由被告負擔。
本判決第一項於原告以新臺幣貳拾捌萬元、第二項於原告以新臺
幣壹萬柒仟元、第三項於原告以新臺幣陸萬玖仟元為被告供擔保
後，得假執行。但被告就本判決第一項以新臺幣捌拾陸萬柒仟
佰伍拾元、第二項以新臺幣伍萬壹仟陸佰伍拾元、第三項以新臺
幣貳拾萬零捌仟零貳拾伍元為原告供擔保後，得免為假執行。
反訴原告之訴及假執行之聲請均駁回。
反訴訴訟費用由反訴原告負擔。
    事實及理由
壹、程序方面：按被告於言詞辯論終結前，得在本訴繫屬之法院
    ，對於原告及就訴訟標的必須合一確定之人提起反訴。又反
    訴之標的，如專屬他法院管轄，或與本訴之標的及其防禦方
    法不相牽連者，不得提起。反訴，非與本訴得行同種之訴訟
    程序者，不得提起。民事訴訟法第259 條、第260 條第1 項
    、第2 項分別定有明文。所謂反訴之標的與本訴之標的及其
    防禦方法有牽連關係，乃指反訴標的之法律關係與本訴標的
    之法律關係兩者之間，或反訴標的之法律關係與本訴被告作
    為防禦方法所主張之法律關係兩者之間，有牽連關係而言。
    舉凡本訴標的之法律關係或作為防禦方法所主張之法律關係
    ，與反訴標的之法律關係同一，或當事人雙方所主張之權利
    ，由同一法律關係發生，或本訴標的之法律關係發生之原因
    ，與反訴標的之法律關係發生之原因，其主要部分相同，均
    可認兩者有牽連關係。查本件本、反訴訴訟標的之法律關係
    其發生之原因相同，且訴訟資料顯然共通，並可互為利用，
    又本訴與反訴均行同種程序，合併審理，並無窒礙難行之處
    ，反有助於解決紛爭。故本件被告提起反訴，自應准許，合
    先敘明。
貳、本訴部分：
一、原告主張：
(一)、坐落桃園縣中壢市○路段567 、592 、591 、783 、711 地
    號土地（下稱系爭土地）為原告所有，兩造前就坐落桃園縣
    中壢市○路段567 、592 、591 、783 、885 、380 等地號
    土地及桃園縣中壢市○○段862 、863 地號土地現以中鎮芝
    字第186 號訂有耕地三七五租約（下稱系爭租約）。詎被告
    未經原告同意，擅自在系爭567 地號土地上搭蓋如附圖一所
    示編號A （面積150.37平方公尺）、B （面積118.72平方公
    尺）、C （面積32 .85 平 方公尺）、D （面積45平方公尺
    ）地上物（下稱系爭鴿舍），供作養鴿場使用；在系爭591
    、592 搭蓋如附圖二編號E 所示（面積20.66 平方公尺）；
    在系爭591 、592 、783 、711 地號土地上搭蓋如附圖二編
    號F 所示（面積83 .21 平 方公尺）地上物（下稱系爭雜物
    間），均供作堆放廢棄物品之用，核均屬未自任耕作，原告
    遂以此由，於95年10月14日以桃園府前（21支）郵局第2253
    號存證信函終止兩造間之系爭租約，並經聲請桃園縣中壢市
    公所耕地租佃委員會調解、桃園縣政府耕地租佃委員會調處
    ，均未成立，而由桃園縣政府以96年4 月4 日府地用字第
    0960107639號函送本院審理，經本院以96年度訴字第562 號
    判決、台灣高等法院以96年度上字第852 號判決及最高法院
    97年度台上字第1286號裁定原告勝訴確定在案（即確認兩造
    間系爭租賃關係不存在），是兩造間系爭租賃關係已經原告
    終止而不存在，被告占有系爭土地即成無權占有，原告自得
    本於所有權人之地位，依民法第767 條規定，請求被告拆除
    系爭土地上之地上物，將系爭土地返還原告。
(二)、被告雖辯稱系爭鴿舍乃其祖父即訴外人邱阿荖所蓋，而所有
    權歸則屬「媽祖神明會」，被告只有使用權，原告不得要求
    被告拆除云云。然系爭鴿舍係未辦保存登記之建物，縱如被
    告所稱乃其祖父即訴外人邱阿荖所蓋，則訴外人邱阿荖即原
    始取得所有權，訴外人邱阿荖死後，由被告之父即訴外人邱
    連生繼承，訴外人邱連生死後，又經被告及其他繼承人協議
    分割繼承租約及地上物，並將該等建物交付給被告單獨占有
    使用，被告顯因繼承之法律關係而取得系爭鴿舍所有權及事
    實上處分權，原告自得請求被告拆屋還地。
(三)、並聲明如主文第1 、2 、3 項所示，及願供擔保，請准宣告
    假執行。
二、被告則以：
(一)、被告之先祖父即訴外人邱阿荖前於日據時代大正二年即向當
    時之地主「媽祖神明會」承租系爭土地迄今，且於斯時其上
    便有木造無固定基礎之農用房舍、畜舍存在，被告祖先亦將
    戶籍設於各自所有房舍，並經戶政事務所發給門牌號碼，是
    系爭鴿舍、雜物間均非被告私自興建，亦無變更系爭土地之
    使用用途，本件實無原告所指稱被告有不自任耕作等情，原
    告終止租約顯非適法，系爭租約仍然有效存續。
(二)、系爭鴿舍、雜物間均是被告之先祖即訴外人邱阿荖於大清年
    代所建，當年鄰地所有權人如知其蓋有豬舍和晒榖場有越界
    而不即時提出異議，民國46年之地主亦無異議，自於超過15
    年後，今日地主與佃方分耕後訂立中鎮芝第155 之2 號租約
    （後更名中鎮芝第186 號租約）時，該等鴿舍、雜物間及晒
    榖場縱然越界，依民法第125 條、第796 條規定，不得請求
    移去或變更其建築物。此項因相鄰關係致一方所有權擴張而
    他方之所有權受有限制，其權利義務對於嗣後受讓該不動產
    ，而取得所有權第三人仍繼續存在，從而本件古厝木造修建
    事件至今已有百年，地主雖有換名數人，然現今地主即原告
    亦不得違背上開民法第125 條、第796 條規定請求被告拆屋
    還地。
(三)、系爭鴿舍、雜物間既均為被告之先祖所建造，雖經被告之先
    父依法修繕，然被告亦僅有使用權，即系爭鴿舍、雜物間應
    是訴外人邱阿荖全體子孫所共有，並非被告可自行拆除。況
    依土地法第17條及司法院解釋第3965號之意旨，偽滿時日本
    人向國人合意購買土地，光復前復由日本人賣與國人，其將
    土地所有權讓與日本人，及日本人以之讓與中國人，均非有
    效，向日本人受讓之中國人不得補行登記。再依司法院第
    3985號解釋意旨，中國人以土地向日本人設定抵押，經日本
    人於偽滿整理地籍時申報確定為日本人所有者，日本人並不
    因之而取得所有權，該中國人自得請求返還。從而，依地政
    日人整理地籍土地大登記的原始第一份土地登記所核發之土
    地登記簿，就是「媽祖神明會」管理家族人的名義所登記，
    此即可否認原告前戶名新竹縣八德鄉惠仁院以日本人山本宗
    平為名義所為的民國36年土地光復大登記，是原告既有不當
    取得該土地所有權，自應返還予「媽祖神明會」，原告自無
    權請求被告拆屋還地。
(四)、並聲明：原告之訴駁回；如為不利之判決，被告願供擔保，
    請准免為假執行。
三、原告主張兩造前就包括系爭土地在內之上開土地訂有系爭租
    約，因被告未自任耕作，原告依法終止兩造間之系爭租賃關
    係，並經聲請桃園縣中壢市公所耕地租佃委員會調解、桃園
    縣政府耕地租佃委員會調處，均未成立，而由桃園縣政府以
    96年4 月4 日府地用字第0960107639號函送本院審理，經本
    院以96年度訴字第562 號判決、台灣高等法院以96年度上字
    第852 號判決及最高法院97年度台上字第1286號裁定原告勝
    訴確定，確認兩造間之系爭租賃關係不存在等情，業據提出
    系爭土地登記謄本、耕地三七五租約附表及附圖、桃園縣中
    壢市公所耕地租佃委員會調解申請書、桃園縣政府函、本院
    96 年 度訴字第562 號判決、台灣高等法院96年度上字第
    852 號判決、判決確定證明書、存證信函及回執、現場照片
    、原始租約資料、本院95年訴字第1622號租佃爭議案件96年
    1 月5日 開庭筆錄、租佃爭議陳述意見狀、通知單及複丈成
    果圖等件為證；且經本院調閱前揭案號民事卷查核屬實；並
    經本院依原告聲請會同桃園縣中壢地政事務所測量人員至現
    場履勘、施測，而製有勘驗測量筆錄、複丈成果圖各1 份在
    卷可稽，原告此部分主張應可採信。
四、被告固仍爭執其未不自任耕作，原告終止系爭租約不合法，
    系爭租約仍有效存在云云，然按訴訟標的之法律關係，於確
    定之終局判決中經裁判者，當事人之一造以該確定判決之結
    果為基礎，於新訴訟用作攻擊防禦方法時，他造應受其既判
    力之拘束，不得以該確定判決言詞辯論終結前，所提出或未
    提出之其他攻擊防禦方法為與該確定判決意旨相反之主張，
    法院亦不得為反於確定判決意旨之裁判（最高法院42年台上
    字第1306號、30年上字第8 號判例意旨參照）。系爭租賃關
    係是否存在，業經本院以96年度訴字第562 號判決認定：「
    確認兩造間就坐落中壢市○路段885 、783 、567 、380 、
    592 、591 地號及中壢市○○段862 、863 地號土地上以中
    鎮芝字第一八六號之耕地租賃關係不存」，被告上訴台灣高
    等法院，經該院以96年度上字第852 號判決駁回上訴，再經
    被告上訴最高法院，亦經該院以97年度台上字第1286號裁定
    駁回上訴而確定，有本院以96年度訴字第562 號判決、台灣
    高等法院96年度上字第852 號判決及最高法院97年度台上字
    第1286號裁定、民事判決確定證明書可稽，並為兩造所不爭
    執，是以兩造間就系爭租賃關係不存在，乃係確定判決中所
    為之裁判，衡之首揭說明，兩造自應同受其拘束，被告不得
    再為相反之主張，被告此部分所辯，即非可採。而系爭租賃
    關係既經原告合法終止而不存在，被告占有系爭土地即屬無
    權占有已明。
五、被告雖又辯稱系爭鴿舍、雜物間，乃其祖父即訴外人邱阿荖
    所蓋，而所有權則歸屬「媽祖神明會」，且訴外人邱阿荖繼
    承人多達200 多人，被告只取得該等地上物之使用權，並無
    所有權，原告不得要求被告拆除云云。然查，被告於97年10
    月24日本院審理時陳明：系爭雜物間原本是由我祖父邱阿荖
    蓋的豬舍，但因豬舍年久失修倒掉了，是我出資修建的等語
    ，是系爭591 、592 、783 、711 地號上之原有建物，既因
    年久失修倒掉，即已不存在，雖經被告原地重建系爭雜物間
    ，亦應認已成為另一獨立之建物，顯非原已不存在之建物之
    一部，而系爭雜物間既係由被告出資興建，自應由被告原始
    取得所有權，被告辯稱其就此部分無所有權，即與事實不符
    ，原告訴請被告拆除系爭雜物間返還土地即屬有據。至於系
    爭鴿舍，被告雖辯稱其僅修補而未重建云云，然系爭鴿舍屬
    一般木造房舍，業經本院現場勘驗無誤，且為兩造所不爭執
    ；而依被告所陳訴外人邱阿荖乃是於大清年代於其上建屋，
    是訴外人邱阿荖所建者，至今至少已近百年，若為木造房舍
    ，依經驗法則，在歷經風吹雨打至今，應早已損毀殆盡，是
    現存於系爭567 地號土地上之系爭鴿舍，是否訴外人邱阿荖
    所建顯有疑義；縱如被告所稱系爭鴿舍乃訴外人邱阿荖所蓋
    ，其僅修繕而未重建等語為真，然系爭鴿舍既為訴外人邱阿
    荖所出資興建，即應由訴外人邱阿荖原始取得所有權，被告
    另稱系爭鴿舍乃「媽祖神明會」所有，即屬無據；又被告之
    先父即訴外人邱連生為訴外人邱阿荖之繼承人之一，並與原
    告就系爭土地單獨訂立三七五耕地租約，訴外人邱連生死後
    ，被告與其他繼承人協議分割繼承租約，經過分耕協議後，
    各自與原告訂立租約，其中被告部分，即是與原告單獨簽立
    訂立系爭租約，而其他繼承人並將被告所分耕之系爭土地上
    之地上物交付給被告單獨占有使用，被告並多次獨資修建系
    爭建物等情，均為被告於本院審理時所自陳，顯然被告就系
    爭鴿舍已有單獨處分之權；再斟酌被告於96年1 月5 日另案
    本院95年訴字第1622號租佃爭議事件審理時所稱：該等建物
    是我祖父蓋的、所有權是歸我等語；及被告於該案中所提租
    佃爭議陳述意見狀中亦稱…佃農家祖父往生之後分戶分耕就
    是佃農在使用中…家父連生往生第二次分耕分戶則由本佃農
    （即指被告）分得此百年老厝繼續使用中等語，亦有原告所
    提本院95年訴字第1622號租佃爭議案件96年1 月5 日開庭筆
    錄、租佃爭議陳述意見狀在卷可證；甚至被告於98年5 月15
    日本院審理時亦陳稱：系爭鴿舍是我爸爸延續我阿公的使用
    權，我再延續我爸爸的使用權，我與兄弟四人經過分耕協議
    後，因所分耕之土地上均有房子，所以上面的房子的使用權
    就看誰分到那個土地，就有使用權。我分到系爭567 地號土
    地之租約，所以坐落其上之系爭鴿舍就由我單獨使用等語，
    在在顯示，被告縱未取得系爭鴿舍之所有權，然至少已於分
    割繼承及分耕過程中取得系爭鴿舍之事實上處分權，原告訴
    請被告拆除系爭鴿舍返還土地亦屬有據。被告此部分所辯，
    自非可採。
六、綜上，兩造間系爭租賃關係已經原告合法終止而不存在，被
    告占有系爭土地核屬無權占有；而系爭土地上之地上物，或
    為被告所有，或經被告取得事實上處分權，從而，原告本於
    民法第767 條，請求如主文第1 至3 項所示，為有理由，應
    予准許。兩造均陳明願供擔保，聲請宣告假執行及免為假執
    行，經核有關原告勝訴部分，均無不合，爰酌定相當之擔保
    金額准許之。
參、反訴部分：
一、反訴原告主張：系爭土地係自40年代就有家父與前地主新竹
    縣八德鄉惠仁院神明會戶名訂立有耕地三七五減租中鎮芝第
    155 號租約存在的事實，於46年再訂租約亦明載收租地址是
    佃戶住戶「芝芭里85號」。又系爭592 地號土地上之晒谷場
    地及當年住戶古厝地是兩造租佃共識不能耕種的古厝地、晒
    谷場地，且因古厝乃係在46年立第二份耕地租約中鎮芝第15
    5 號之前就有的古厝地及晒谷場，故除古厝地及晒谷場是在
    訂立耕地三七五減租租約前就由家祖父邱阿荖所蓋外，古厝
    地、晒谷場全屬於租約訂立前產物，當然反訴原告即佃方所
    求的全有符合最高法院判例文義，亦即在大清日據年代之前
    為「媽祖神明會」時代即有晒谷場地所有權。即系爭592 地
    號事實上屬桃園縣政府於36年度有給今日地主之前戶名新竹
    縣八德鄉惠仁院錯誤戶名登記在地政清冊上面，系爭592 地
    號本應為原中國人戶名天上聖母媽祖神明會所有，所有權自
    應回復為中國人戶名天上聖母媽祖神明會。又反訴被告為財
    團法人無自耕能力，本件亦無耕地三七五減租條例第19條規
    定可終止租約之事由，反訴被告自應照反訴原告要求補償損
    失及特別改良金額，即反訴被告應補償反訴原告耕地上種值
    風圍的工程費用，每枝竹仔100 元，每棵多年生中藥樹木1,
    500 元，每棵香思樹1,500 元，每棵中藥草100 元，每棵多
    年生果樹1,500 元，每棵皎白筍50元，每棵青菜30元，經核
    算總計80萬元。並聲明：確認系爭592 地號土地為中國人戶
    名天上聖母媽祖神明會所有；反訴被告應將系爭592 地號土
    地回復為中國人戶名天上聖母會媽祖名義；反訴被告應給付
    反訴原告80萬元；第2 、3 項聲明願供擔保，請准宣告假執
    行。
二、反訴被告則以：反訴原告請求確認及回復所有權部分未能具
    體指出其請求依據；又請求補償耕地上種植風圍的工程費用
    及地上中藥草金額及多年生果樹現值金額，亦與本件拆屋還
    地無關，反訴並不合法等語。並聲明：反訴駁回。
三、反訴原告雖稱系爭592 地號土地實乃「媽祖神明會」所有云
    云，惟依本法所為之登記，有絕對效力。土地法第43條定有
    明文。系爭592 地號土地現所有權人確為財團法人臺灣省私
    立八德殘障教養院，為兩造所不爭執，且系爭租約之出租人
    亦為反訴被告，亦如前述，故反訴原告空言為上開主張，僅
    此即屬無據；至於所請求反訴被告應按照其要求補償損失及
    特別改良金額80萬元部分，因反訴被告非依據耕地三七五減
    租條例第19條規定終止租約，反訴原告所請求補償部分，於
    法無據，亦應駁回。
四、按法務部編「臺灣民事習慣調查報告」，93年7 月六版，第
    四編「神明會」記載：
(一)、前清時代之神明會：
、財團性質之神明會雖由特定之多數人所組織，惟其會員數多
    且不確定，入退會容易，凡贊同神明會設立之宗旨者，只要
    捐出相當金額之插爐銀即許其入會，乃以神明會之業產為會
    之重心，即以業產為其存在之必備要件，會員對於會產無應
    有部分，其會員權亦不得由其子孫繼承，此種神明會與宗教
    之營造物（公廟）無異。
、社團性質之神明會以會員為會之重心，會員數不多並且確定
    ，神明會所有之業產乃以維持會之存續為目的。神明會成立
    後，有准新會員入會者，亦有不准新入會者，前者依其規約
    或習慣，通常應經全體會員或頭家、爐主同意，亦有應繳納
    插爐銀者，其數額通常按神明會之財產額除以會員數定之。
    如會員資格本有限制（如同業、同籍貫、同姓等），新加入
    之會員亦應具備此資格。會分得為繼承之標的，惟會分無應
    有部分之觀念，乃由全體繼承人公同共有一會分，惟得由繼
    承人之一人承頂，或由全體繼承人輪流依次行使權利。
(二)、日據時期之社團性質之神明會：
、日本民法自大正12年1 月1 日起施行於台灣，依大正11年第
    407 號敕令第16條規定：「本令施行之際，現有獨立之財產
    而無法民法第34條所揭目的者，其財產為團體員之共有。」
    而日本民法第34條所揭目的乃指祭祀、宗教、慈善、學術、
    技藝及其他公益目的而言。因神明會在當時並不認為具有上
    述目的，故適用該條規定，會產遂被認為會員全體之共有。
    齒松平之見解謂：此類公業自日本民法施行後，當然歸其
    會腳或派下共有，應依民法關於共有之一般規定管理之。此
    類公業因日本民法施行之結果，不問派下或會腳之意見如何
    ，當然歸於消滅，財產歸會腳或派下共有，故應認為法律上
    之處分。則習慣法上之法人，因法律規定，自大正12年1 月
    1 日起解散，即使民法關於合夥之規定亦無適用之餘地。但
    在訴訟法上，苟該團體係設有管理人者，在當時之實務上，
    仍認有當事人能力，此由昭和7 年8 月20日台灣高等法院上
    告部判決（判集第102 頁）意旨謂：「大正11年第407 號敕
    令第16條之規定，僅將相當於該條有獨立財產之團體，變更
    其性質，明示其不得獨立為權利主體，將該團體所屬財產變
    更為該團體員之共有而已；並非規定該團體應予解散，其目
    的事業應予廢止。故相當於該條之團體，爾後除非有特別情
    事外，應解為仍舊為經營其目的事業而繼續存在之組織團體
    。因此本件祖公會羅仲素縱如所論，係相當於該條之團體，
    依同條規定，自大正12年1 月1 日同令施行以後，其所屬財
    產應歸於該團體員之共有；但以祭祀羅仲素為目的之團體組
    織，於本件既非有特別情事，自應解為依然存續。且如此團
    體係相當於民事訴訟法第46條所規定之非法人社團，並設有
    管理人者，依該條規定，得為訴訟當事人。故上訴人以祖公
    會羅仲素為被告，提起本訴係屬適法。因此就本案加以審理
    判斷之第一審及原審之措施並非不法。」可稽。
、神明會為非法人團體，具有特別地位，其內部關係依社團法
    人之規定。對外關係依日本不動產登記法施行規則仍視神明
    會為權利主體，在稅收提存之程序以及私法上之法律行為則
    仍由管理人代表神明會名義為之。
、神明會屬無人格之社團，其會員對於會產（尤其是土地）並
    無應有部分。會員依創會當時之出資或因會員權之繼承，雖
    有股份，但於神明會解散而清算時，始得按其股份受賸餘財
    產之分配。神明會之財產稱為會產或會田，乃屬全體會員之
    總有而非分別共有，因此非經全體會員之同意不得處分。但
    其股份得移轉於他人，此係習慣所承認之事實，有日據當時
    之高等法院大正11年上民地23號判例意旨謂：「神明會會員
    得讓與其股份於他人而退會，乃為習慣所承認。」可稽。
、日據時期臺灣總督府以明治31年律令第14號頒布「臺灣土地
    調查規定」，關於申報程序，其凡例謂：「公業或團體之土
    地，應填記其公業名稱、團體名稱及管理人之住所姓名」。
    明治35年6 月頒布之訓令第29號第28條規定：「有以蕃社、
    祠廟、公號、神佛或祖生等為業主名義之習慣者，得由頭目
    、管事、董事或其他管理人以其名義申報之」。
(三)、光復後之社團性質之神明會：
、神明會屬無權利能力之社團，關於管理人之任免應類推適用
    民法關於社團法人董事之規定，由會員大會任免之。但無權
    利能力之社團既不以經主管官署登記為成立要件，則管理人
    之任免亦不待向政府登記，即發生任免效力。任免管理人除
    章程或規約有特別約定外，應類推適用民法第52條規定以出
    席會員過半數決之。至於總會除由管理人召集外，準用第51
    條規定，亦得由會員十分之一以上之請求召集之。
、神明會之股份雖不得自由處分，亦不得由會「承座」，但得
    為繼承之標的。會份大率由共同繼承人協議歸其中一人繼承
    ，原則上係由嫡長子孫繼承，但不無例外，甚至兄份弟繼亦
    予承認。由於基本會份並無共同繼承之例，故不得以共同繼
    承之事由對抗神明會，因此神明會之會員人數恆定。依目前
    習慣，繼承人間如無特約，且未分割遺產，繼承人間有共同
    繼承之意思時，神明會仍以其長子為全體繼承人之代表。如
    其他繼承人有相反意見，神明會即將其應得分配額保留，以
    至確定繼承人為止。總之依一般觀念，神明會之股份，僅得
    按股單獨繼承或移轉，性質上似不容為共同繼承。
(四)、反訴原告就其所稱「媽祖神明會」始終未能舉證證明該「媽
    祖神明會」有於一定時期存在及一定組織、目的、事務所或
    營業所、獨立之財產及信徒為何，又對外代表團體之管理人
    或代表人為何等事實，並於本院審理時陳稱：上開媽祖神明
    會的主持以前是我阿公，我阿公過世後，「媽祖神明會」至
    今沒有管理人，該「媽祖神明會」只有在日據時代登記過，
    目前沒有登記，但我有在做帳，帳冊目前是我在保管的等語
    ，足見反訴原告所稱「媽祖神明會」顯無權利能力，即非得
    為權利義務之主體，除其請求確認系爭592 地號土地為「媽
    祖神明會」所有，難認有確認利益外，其請求被告應將該土
    地回復「媽祖神明會」更屬不能之給付，亦應予駁回，一併
    敘明。
肆、本件事證已臻明確，兩造其餘主張及舉證，經核與本件判決
    並不生任何影響，爰不一一予以論述，附此敘明。
伍、結論：本件原告之訴為有理由，反訴原告之反訴為無理由，
    依民事訴訟法第78條、第390 條第2 項、第392 條第2 項，
    判決如主文。
中    華    民    國    98    年    6     月    12    日
                  民事第二庭    法  官   尹   良
以上正本係照原本作成。
如對本判決上訴，須於判決送達後20日內向本院提出上訴狀。
中    華    民    國    98    年    6     月    12    日
                                書記官  黃盈菁

司法院資訊處製作；財團法人民間司法改革基金會備份。
